---
title: "TP Lacs Adour Garonne"
author: "Louis Manière"
date: "2024-06-05"
output:
  pdf_document: default
  html_document: default
---

```{r setup, include=FALSE}
knitr::opts_chunk$set(echo = TRUE)
```

### Librairies nécessaires
```{r}
library(ggplot2)
library(dplyr)
library(tidyr)
```


# Exploration des données

## Lire le CSV data/lacs_adour_garonne.csv

[source data.gouv : qualité des lacs d'Adour Garonne](https://www.data.gouv.fr/fr/datasets/r/f5a6b8c3-6c53-43ee-ac8b-f25e94530950)

```{r}
getwd()
lacs_brut<-read.csv("data/lacs_adour_garonne.csv", sep=";",dec=",",header=TRUE, encoding = "latin1")
lacs_brut
```
## Caractéristiques du jeux de données

```{r}
names(lacs_brut) #noms des variables
class(lacs_brut) #nature du tableau, dans ce cas c'est un data.frame
dim(lacs_brut)   #dimension du jeu de donnees
str(lacs_brut)   #nature des variables
```

# Analyser la relation entre la profondeur, la température des lacs et l'oxygène dissous des lacs

## Préparation des données avec dplyr et tidyr

```{r}
lacs <- lacs_brut %>% 
  select(station, lib, dateprel, profondeur, libparam, resultat) %>% 
  filter(libparam %in% c("Température de l'Eau", "Oxygène dissous", "Conductivité à 25°C")) %>% 
  mutate(resultat = as.numeric(resultat),
         profondeur = as.numeric(profondeur),
         dateprel = as.Date(dateprel, format = "%d-%m-%Y")) %>% 
  group_by(lib) %>% 
  summarize(mean_profondeur = mean(profondeur, na.rm = TRUE),
            mean_temp = mean(resultat[libparam == "Température de l'Eau"], na.rm = TRUE),
            mean_oxy = mean(resultat[libparam == "Oxygène dissous"], na.rm = TRUE),
            mean_cond = mean(resultat[libparam == "Conductivité à 25°C"], na.rm = TRUE))
```





```{r}
estrade <- lacs_brut %>% filter(lib == "Retenue de l'Estrade") %>% 
  select(station, lib, dateprel, profondeur, libparam, resultat) %>%
  filter(libparam %in% c("Température de l'Eau", "Oxygène dissous", "Conductivité à 25°C")) %>% 
  mutate(resultat = as.numeric(resultat),
         profondeur = as.numeric(profondeur),
         dateprel = as.Date(dateprel, format = "%d-%m-%Y")) %>% 
  filter(!is.na(profondeur))
```


```{r}
lacs <- lacs_brut %>% 
  select(station, lib, dateprel, profondeur, libparam, resultat) %>% 
  filter(libparam %in% c("Température de l'Eau", "Oxygène dissous", "Conductivité à 25°C")) %>% 
  mutate(resultat = as.numeric(resultat),
         profondeur = as.numeric(profondeur),
         dateprel = as.Date(dateprel, format = "%d-%m-%Y")) %>%
  pivot_wider(names_from = libparam, values_from = resultat) %>% 
  filter(lib %in% c("Lac des Cammazes", "Barrage de l'Alzeau", "Retenue de l'Estrade"))
```

```{r}
names(lacs) #noms des variables
class(lacs) #nature du tableau, dans ce cas c'est un data.frame
dim(lacs)   #dimension du jeu de donnees
str(lacs)   #nature des variables
```

```{r}
cammazes <- lacs %>% filter(lib == "Lac des Cammazes")
alzeau <- lacs %>% filter(lib == "Barrage de l'Alzeau")
estrade <- lacs %>% filter(lib == "Retenue de l'Estrade")
```


## Calcul de paramètres

```{r}
summary(cammazes)
summary(alzeau)
summary(estrade)
```
## Visualisation des données

### Histogramme de fréquence
```{r}
# Set up the layout for multiple plots
par(mfrow = c(2, 2))  # 2 rows and 2 column

hist(cammazes$`profondeur`, main = "Histogramme de la profondeur des lacs", xlab = "profondeur (cm)", col = "lightblue")
hist(cammazes$`Température de l'Eau`, main = "Histogramme de la température de l'eau", xlab = "Température de l'eau (°C)", col = "lightblue")
hist(cammazes$`Oxygène dissous`, main = "Histogramme de l'oxygène dissous", xlab = "Oxygène dissous (mg/L)", col = "lightblue")
hist(cammazes$`Conductivité à 25°C`, main = "Histogramme de la conductivité à 25°C", xlab = "Conductivité à 25°C (µS/cm)", col = "lightblue")
```

### Boxplot

```{r}
par(mfrow=c(2,2))

boxplot(lacs$`profondeur`, main = "Boxplot de la profondeur des lacs", col = "lightblue")
points(1,mean(lacs$`profondeur`,na.rm=T),pch=16,col="red")
boxplot(lacs$`Température de l'Eau`, main = "Boxplot de la température de l'eau", col = "lightblue")
points(1,mean(lacs$`Température de l'Eau`,na.rm=T),pch=16,col="red")
boxplot(lacs$`Oxygène dissous`, main = "Boxplot de l'oxygène dissous", col = "lightblue")
points(1,mean(lacs$`Oxygène dissous`,na.rm=T),pch=16,col="red")
boxplot(lacs$`Conductivité à 25°C`, main = "Boxplot de la conductivité à 25°C", col = "lightblue")
points(1,mean(lacs$`Conductivité à 25°C`,na.rm=T),pch=16,col="red")
```
### Nuage de point des variables quantitatives

```{r}
pairs(lacs[,c(4,5,6,7)], col = "blue")
```
### Visualisation de la matrice de corrélation

```{r}
corrplot::corrplot(cor(lacs[,c(4,5,6,7)]), method = "circle", type = "full")
```

