---
title: "Université de Tours M1 HBV - Statistiques univaries et bivariees"
author: "Louis Manière - Université de Tours"
date: "2024-03-25"
output:
  pdf_document: default
  html_document: default
---

```{r setup, include=FALSE}
knitr::opts_chunk$set(echo = TRUE)
```

# Statistiques univaries et bivariees

## 1.Vérifier le repertoire et afficher les donnees

```{r}
getwd()
eau<-read.table("data/Eau.txt", sep="\t",dec=".",header=TRUE)
eau
```

## 2.Nombre de variables, leurs natures et les dimensions du jeu de donnees

```{r}
names(eau) #noms des variables
class(eau) #nature du tableau, dans ce cas c'est un data.frame
dim(eau)   #dimension du jeu de donnees
str(eau)   #nature des variables
```

## 3.Calcul de la moyenne, la mediane et l'ecart-type des 4 variables

```{r}
summary(eau)
```

## 4.Creation des 3 objets "a","b" et "c"

```{r}
a<-subset(eau,eau$Eau=="A")
b<-subset(eau,eau$Eau=="B")
c<-subset(eau,eau$Eau=="C")
#ou
a<-eau[eau$Eau== "A",]
b<-eau[eau$Eau== "B",]
c<-eau[eau$Eau== "C",]

#Calcul de la moyenne, la mediane et l'ecart-type de la variable "calcium"
summary(a$Calcium)
summary(b$Calcium)
summary(c$Calcium)
```

##5.Tracer la boite a moustache (boxplot) de la teneur en Ca en fonction des types d'eau

```{r}
boxplot(eau$Calcium~eau$Eau,
        main="Teneur en calcium en fonction des eaux",
        xlab="Type d'eau",
        ylab="[calcium]")
#Faire apparaitre les moyennes
points(1, mean(a$Calcium, na.rm = T), pch=16, col="red")
points(2, mean(b$Calcium, na.rm = T), pch=16, col="red")
points(3, mean(c$Calcium, na.rm = T), pch=16, col="red")
```

### Calcul de la dissymétrie de Fisher

```{r}
library(e1071)
# skewness
print(paste("skewness A :", e1071::skewness(eau$Calcium[eau$Eau == "A"], type = 1, na.rm = TRUE)))
print(paste("skewness B :", e1071::skewness(eau$Calcium[eau$Eau == "B"], type = 1, na.rm = TRUE)))
print(paste("skewness C :", e1071::skewness(eau$Calcium[eau$Eau == "C"], type = 1, na.rm = TRUE)))

# kurtosis
print(paste("kurtosis A :", e1071::kurtosis(eau$Calcium[eau$Eau == "A"], type = 1, na.rm = TRUE)))
print(paste("kurtosis B :", e1071::kurtosis(eau$Calcium[eau$Eau == "B"], type = 1, na.rm = TRUE)))
print(paste("kurtosis C :", e1071::kurtosis(eau$Calcium[eau$Eau == "C"], type = 1, na.rm = TRUE)))
```

### Plot de la distribution

```{r}
library(ggplot2)

# ggplot2 Density plot
ggplot(eau, aes(x=Calcium, fill=Eau, color=Eau)) +
  geom_density(alpha=0.5) +
  labs(title="Densité de la teneur en calcium", x="Calcium", y="Densité")

```

## 6.Faire apparaitre sur le meme graphique les boites a moustache des 4 variables en fonction des types d'eau

```{r}
par(mfrow=c(2,2)) #Faire apparaitre 4 graphiques en 2 lignes et 2 colonnes
#Calcium
boxplot(eau$Calcium~eau$Eau,
        main="Teneur en calcium des eaux",
        xlab="Type d'eaux",
        ylab="Calcium",
        ylim=c(0,8))
points(1,mean(a$Calcium,na.rm=T),pch=16,col="red")
points(2,mean(b$Calcium,na.rm=T),pch=16,col="red")
points(3,mean(c$Calcium,na.rm=T),pch=16,col="red")
#Magnesium
boxplot(eau$Magnesium~eau$Eau,
        main="Teneur en Mg des eaux",
        xlab="Type d'eaux",
        ylab="Magnesium",
        ylim=c(0,8))
points(1,mean(a$Magnesium,na.rm=T),pch=16,col="red")
points(2,mean(b$Magnesium,na.rm=T),pch=16,col="red")
points(3,mean(c$Magnesium,na.rm=T),pch=16,col="red")
#Sodium
boxplot(eau$Sodium~eau$Eau,
        main="Teneur en Na des eaux",
        xlab="Type d'eaux",
        ylab="Sodium",
        ylim=c(0,8))
points(1,mean(a$Sodium,na.rm=T),pch=16,col="red")
points(2,mean(b$Sodium,na.rm=T),pch=16,col="red")
points(3,mean(c$Sodium,na.rm=T),pch=16,col="red")
#Chlorure
boxplot(eau$Chlorure~eau$Eau,
        main="Teneur en Cl des eaux",
        xlab="Type d'eaux",
        ylab="Chlorure",
        ylim=c(0,8))
points(1,mean(a$Chlorure,na.rm=T),pch=16,col="red")
points(2,mean(b$Chlorure,na.rm=T),pch=16,col="red")
points(3,mean(c$Chlorure,na.rm=T),pch=16,col="red")
```

## 7.Discrétisation d'une variable quantitative continue

### Magnesium du type d'eau A

```{r}
# ou ceiling(1 + log2(length(a$Magnesium)))
strurges <- nclass.Sturges(a$Magnesium)

class_sturges_mg_a <- cut(a$Magnesium, breaks = strurges, include.lowest = TRUE)

# affiche les classes de sturges
levels(class_sturges_mg_a)

# Ajouter une nouvelle colonne avec les classes de sturges
a$sturges <- class_sturges_mg_a

# tableau de synthèse
bin_counts_a <- as.numeric(table(a$sturges))
bin_cum_counts_a <- cumsum(bin_counts_a)
bin_freq_a <- bin_counts_a / sum(bin_counts_a)
bin_cum_freq_a <- cumsum(bin_freq_a)
bin_summary_a <- data.frame(bin = levels(class_sturges_mg_a),
                            count = bin_counts_a, 
                            cumulate_count = bin_cum_counts_a,
                            frequency = bin_freq_a, 
                            cumulate_frequency = bin_cum_freq_a)

# La fonction hist prend par défaut une discrétisation par les règles de Sturges
hist(a$Magnesium)
```

### Magnesium du type d'eau B

```{r}
# ou ceiling(1 + log2(length(b$Magnesium)))
strurges <- nclass.Sturges(b$Magnesium)

class_sturges_mg_b <- cut(b$Magnesium, breaks = strurges, include.lowest = TRUE)

# affiche les classes de sturges
levels(class_sturges_mg_b)

# Ajouter une nouvelle colonne avec les classes de sturges
b$sturges <- class_sturges_mg_b

# tableau de synthèse
bin_counts_b <- as.numeric(table(b$sturges))
bin_cum_counts_b <- cumsum(bin_counts_b)
bin_freq_b <- bin_counts_b / sum(bin_counts_b)
bin_cum_freq_b <- cumsum(bin_freq_b)
bin_summary_b <- data.frame(bin = levels(class_sturges_mg_b),
                          count = bin_counts_b, 
                          cumulate_count = bin_cum_counts_b,
                          frequency = bin_freq_b, 
                          cumulate_frequency = bin_cum_freq_b)

# La fonction hist prend par défaut une discrétisation par les règles de Sturges
hist(b$Magnesium)
```

### Table de contingence

```{r}
# création de la table de contingence (fréquence jointe ou proportion du couple)
contingence <- table(a$sturges, b$sturges)
# ajout des distribution marginales (sommes en ligne et colonne)
contingence <- addmargins(contingence)
contingence
# Analyse de la distribution conditionnelle (comportement d'une variable par rapport à une classe de d'une autre variable, soit la lecture des distributions marginales par ligne et par colonne)
```

## 8. Nuage de point entre le calcium et le magnesium pour le type d'eau A

```{r}
plot(a$Calcium, a$Magnesium)
```

## 9. Matrice de corrélation du type d'eau A

```{r}
cor(a[,c(1,2,3,4)])
```

### Nuage de point des variables quantitatives

```{r}
pairs(a[,c(1,2,3,4)], pch = 19, col = "blue")
```

### Visualisation de la matrice de corrélation

```{r}
corrplot::corrplot(cor(a[,c(1,2,3,4)]), method = "circle", type = "full")
```
